【裁判字號】    98,上易,1736
【裁判日期】    990428
【裁判案由】    詐欺
【裁判全文】
臺灣高等法院臺中分院刑事判決        98年度上易字第1736號
上  訴  人  臺灣臺中地方法院檢察署檢察官
上  訴  人
即  被  告  丁○○
被      告  辛○○
上列上訴人等因被告等詐欺案件，不服臺灣臺中地方法院九十八
年度易字第四九八號中華民國九十八年九月十四日第一審判決（
起訴案號：臺灣臺中地方法院檢察署九十六年度偵字第一九二九
七號、九十七年度偵字第二四○八號），提起上訴，本院判決如
下：
    主  文
原判決關於丁○○部分，撤銷。
丁○○犯共同詐欺取財未遂罪，處有期徒刑月，如易科罰金，
以新台幣壹仟元折算壹日；又犯幫助詐欺取財罪，處有期徒刑肆
月，如易科罰金，以新台幣壹仟元折算壹日。應執行有期徒刑陸
月，如易科罰金，以新台幣壹仟元折算壹日
其他上訴駁回。
    事  實
一、丁○○與某詐騙集團成年成員基於共同意圖為自己不法所有
    之犯意聯絡，由丁○○於民國（下同）九十六年七月十日向
    某綽號為「阿合」之不詳姓名成年男子取得陳宗吉在台中縣
    大里市○○街郵局所設立之第00000000號儲金簿一
    本及印章一枚之後，即推由該詐騙集團成年成員於九十六年
    七月十一日以不詳電話門號之電話撥打至財團法人台中市○
    道老人福利基金會名義申辦之00000000000號電
    話，並以：己○○○之銀行帳戶已被盜用作違法用途，須將
    該帳戶內之存款匯至陳宗吉上開帳號之帳戶，始不會被盜領
    等情詞，向己○○○行騙。惟因己○○○心生警覺，向該老
    人福利基金會之人員甲○○反應，甲○○乃將該詐騙集團成
    年成員所利用之上開帳戶資料向警方陳報，其等共同向己○○○詐取財物之行為，始未能得逞。
二、丁○○可預見金融機構帳戶係個人理財之重要工具，且關係
    個人財產、信用之表徵，一般人利用他人名義之金融帳戶，
    常與詐欺取財之犯罪密切相關，且取得他人存摺、提款卡之
    目的，在於收取贓款及掩飾犯行不易遭人追查，又對於提供
    帳戶之行為本身，雖無引發他人萌生犯罪之確信，但仍不顧
    他人所可能遭受之危險，竟基於縱若有人持以犯詐欺取財罪
    亦不違反其本意之幫助犯意，先於九十六年七月間某日，以
    不詳代價，自戊○○（業經臺灣臺中地方法院以九十七年度
    中簡字第三二八號判決以幫助詐欺取財罪，判處有期徒刑六
    月確定）之處取得戊○○所有臺中市第二信用合作社水湳分
    社（下稱臺中二信）帳號00000000000000號
    帳戶之存摺、提款卡及印章（含密碼），隨後即將戊○○之
    存摺、提款卡及印章（含密碼）再轉賣與真實姓名年籍不詳
    之成年人，提供該成年人所屬詐騙集團為詐欺取財犯行時，
    作為存匯款及提款帳戶使用，而容任他人藉以遂行詐欺取財
    犯罪。嗣該詐欺集團成員即基於意圖為自己不法所有之詐欺
    犯意，於九十六年七月三十日，撥打電話向庚○○佯稱其電
    話帳單未繳，帳戶將被凍結，要趕快將存款匯入上開戊○○
    之帳戶云云，致庚○○信以為真而陷於錯誤，遂依指示，於
    同日十三時五十五分許，匯款新台幣（下同）十八萬八千元
    至上開詐欺集團成員已有管領能力之戊○○前揭帳戶，因而
    詐取財物得逞。惟因庚○○旋即察覺有異，在上開詐欺集團
    成員尚未及提領上開十八萬八千元之前，立即向警方報案，
    戊○○前揭帳戶即被設定為警示帳戶，嗣並經臺中二信於九
    十六年八月一日將上開十八萬八千元匯還給庚○○。
三、嗣經警於九十六年八月八日晚上七時四十分許，在台中市○
    區○○路與繼光街口查獲丁○○，並扣得其持有之陳宗吉上
    開郵局儲金簿一本及印章一枚。
四、案經臺中市警察局第第一分局、第二分局分別報請臺灣臺中
    地方法院檢察署檢察官偵查起訴。
    理  由
壹、證據能力部分
一、按被告以外之人於審判中有「滯留國外或所在不明而無法傳
    喚或傳喚不到者」之情形，其於檢察事務官、司法警察官或
    司法警察調查中所為之陳述，經證明具有可信之特別情況，
    且為證明犯罪事實之存否所必要者，得為證據；此於刑事訴
    訟法第一百五十九條之三第三款定有明文。本案關於下列之
    證人戊○○於司法警察調查中所為之陳述，雖係被告以外之
    人於審判外之言詞陳述，惟證人戊○○業經臺灣臺中地方法
    院檢察署於九十七年五月七日發佈通緝，迄今仍未緝獲，此
    情有其全國前案紀錄表在卷可稽；證人戊○○於原審法院審
    理中，亦經多次傳拘均未能到庭；其顯有因所在不明而傳喚
    不到之情事。另衡以證人戊○○與上訴人即被告丁○○（以
    下簡稱為被告丁○○）並無糾紛或仇怨，業經被告丁○○供
    稱在卷（見臺中市警察局第二分局卷第十四頁），則證人戊○○當無誣陷被告丁○○之動機，足認證人戊○○於司法警
    察調查中所為之陳述，係具有可信之特別情況。又本案作為
    被害人庚○○匯入款項之帳戶存摺等資料為證人戊○○所有
    ，則證人戊○○究將其帳戶資料交付何人，自為證明本案幫
    助詐欺犯罪事實之存否所必要。是依據刑事訴訟法第一百五
    十九條之三第三款之規定，本案證人戊○○於司法警察調查
    時所為之陳述，應堪認定具有證據能力。
二、又「被告以外之人於審判外之陳述，雖不符前四條之規定，
    而經當事人於審判程序同意作為證據，法院審酌該言詞陳述
    或書面陳述作成時之情況，認為適當者，亦得為證據」、「
    當事人、代理人或辯護人於法院調查證據時，知有第一百五
    十九條第一項不得為證據之情形，而未於言詞辯論終結前聲
    明異議者，視為有前項之同意」，此於刑事訴訟法第一百五
    十九條之五第一、二項定有明文。本案下列引用之其餘被告
    以外之人於審判外之陳述證據，業經本院於審理期日踐行調
    查證據程序，而檢察官及被告二人均未爭議其證據能力。本
    院審酌各該證據之製作及取得並無非法或不當取證之情事，
    認以之為證據亦屬適當，爰均採為本案證據。
貳、被告丁○○部分
甲、有罪部分
一、本案被告丁○○矢口否認伊有上開共同詐欺取財未遂及幫助
    詐欺取財未遂之犯行，並辯稱：陳宗吉之郵局儲金簿與印章
    是乙○○放在伊所駕駛自小客車之後車箱內，與伊無關，伊
    亦未參與向己○○○行騙之事，不知其情，另外，伊亦未收
    受戊○○之帳戶資料轉賣給他人，庚○○遭詐騙之事，一概
    與伊無關等語。
二、然查，本案被告丁○○於九十六年八月八日晚上七時四十分
    許，在台中市○區○○路與繼光街口被警查獲持有證人陳宗
    吉之大里市○○街郵局第00000000號儲金簿一本及
    印章一枚，此情有台中市警察局第一分局扣押筆錄、扣押物
    品目錄在卷可稽（見台中市警察局第一分局警卷第五六至六
    ○頁）。上開帳戶係證人陳宗吉於九十六年六月二十八日向
    大里市○○街郵局申請設立，此情亦有中華郵政股份有限公
    司台中郵局九十八年六月三十日中管字第○九八二一○一六
    六九號函及隨函檢送之立帳申請書影本在卷可據（見原審卷
    二第八九至九二頁）。而被告丁○○於被警查獲當日經司法
    警察調查時，已經陳稱：「（你有無收購一位陳宗吉所辦的
    郵局簿子？帳號為何？）我透過一位綽號叫【阿合】的男子
    收到的」、「（警方在你身上所查扣的陳宗吉在大里市大新
    郵局辦理帳號為000000000000000000是
    否就是你收到的陳宗吉的郵局簿子？）是的」、「九十六年
    七月十日收到的」等語（見台中市警察局第一分局警卷第九
    頁）。嗣經檢察官訊問，被告丁○○並再先後二次供陳：陳
    宗吉的存摺確是阿和（即阿合）交付給其持有之情無誤（見
    一九二九七號警卷第十、四十頁）。經查被告丁○○於九十
    六年八月八日司法警察調查時，已經陳稱其有多次向證人乙○○收購其他電話門號及銀行與郵局帳戶之情，核無迴護證
    人乙○○之處。如證人陳宗吉之上開郵局帳戶儲金簿與印章
    ，是證人乙○○所有而放在其車內，被告丁○○要無在司法
    警察調查時，及於檢察官偵訊時，均一再匿稱此情，反而供
    承此係伊向綽號「阿合」之男子取得之理。而證人乙○○於
    同日經司法警察調查時，亦坦承其確有多次收購其他諸多行
    動電話易付卡賣給被告丁○○，及介紹李英俊將銀行帳戶賣
    給被告丁○○，並無匿飾其犯行之情，但證人乙○○仍明確
    否認證人陳宗吉的郵政儲金簿及印章與其有關（見台中市警
    察局第一分局警卷第二九至三二頁）。審酌被告丁○○與證
    人乙○○在警局供陳其等二人如何多次買賣行動電話易付卡
    與銀行、郵局帳戶等情，設如陳宗吉的郵政儲金簿及印章是
    證人乙○○先取得，衡情其亦無不思賣給被告丁○○，反而
    私放在上開車內之理。嗣在原審法院審理時，被告丁○○雖
    已改稱：陳宗吉的郵政儲金簿及印章，是別人拿來放在其車
    子的後車廂內等語；但其亦未指陳是證人吳振明放在其車子
    的後車廂。嗣在本院審理時，被告丁○○再辯稱：「阿合」
    是交給吳振明，吳振明再放在其車子的後車廂內等語，徵之
    上開證據，被告丁○○此部分所辯顯係卸責之詞，不足採信
    。其在本院審理期日終結前，再以言詞請求傳喚證人吳振明
    ，本院即認無此必要。又本案被告丁○○既非直接向證人陳
    宗吉取得上開郵政儲金簿及印章之人，證人陳宗吉在原審法
    院審理時，證稱其不認識被告丁○○等語，即難據為有利被
    告丁○○之認定。再者，本案確有不詳真實姓名之詐騙集團
    成年成員於九十六年七月十一日以不明電話撥打至財團法人
    台中市弘道老人福利基金會名義申辦之000000000
    00號電話，並以：被害人己○○○之銀行帳戶已被盜用作
    違法用途，須將該帳戶內之存款匯至證人陳宗吉在大里市○○街郵局所設立之上開帳戶，始不會被盜領等情詞，向被害
    人己○○○行騙，但因被害人己○○○心生警覺，向該老人
    福利基金會之人員即證人甲○○反應，證人甲○○乃將該詐
    騙集團成年成員所利用之上開帳戶資料向警方陳報，被害人
    己○○○並因而未被詐取財物得逞；上開各情亦經證人甲○○在本院審理時證述明確，且有台中市警察局第一分局九十
    八年七月二十二日中分一偵字第○九八○○二一八一三號函
    在卷可佐（見原審卷一第一七三至一八○頁）。本案被告吳
    協發於九十六年七月十日取得證人陳宗吉之上開郵政儲金簿
    及印章，嗣在九十六年七月十一日上開帳戶即被詐騙集團成
    年成員利用作為向他人詐取財物之工具，且至九十六年八月
    八日上開郵政儲金簿及印章仍尚在被告丁○○之持有之中；
    則本案雖無積極之證據足以證明被告丁○○即係向被害人己○○○電話行騙之人，但上開詐騙集團成年成員為上開詐欺
    取財未遂之犯行之時，證人陳宗吉之上開郵政儲金簿及印章
    既仍在被告丁○○持有之狀態中，尚未賣給他人，若非上開
    詐騙集團成年成員在為上開詐欺行為之時，已知被告丁○○
    持有上開郵政儲金簿及印章，並徵得被告丁○○之同意而有
    共同意圖為自己不法所有之犯意聯絡，上開詐騙集團成年成
    員要無可據以向被害人己○○○為上開詐騙行為之理。本案
    被告丁○○就此部分，應與上開詐騙集團成年成員有共同意
    圖為自己不法所有之犯意聯絡，而推由上開詐騙集團成年成
    員實行詐欺取財未遂之犯行，事證甚明。公訴人認被告丁○○係以幫助詐欺取財之犯意而為，尚有未洽。被告丁○○此
    部分之犯行堪以認定。
三、次就被害人庚○○被騙部分，經查：
（一）本案被害人庚○○因遭詐騙而匯款十八萬八千元至戊○○
      之臺中二信帳號00000000000000號帳戶內
      等情，已據被害人庚○○於司法警察調查時陳述明確，並
      有被害人庚○○之匯款單據原本一紙在卷可稽。證人戊○○亦因提供上開帳戶之行為，經臺灣臺中地方法院以九十
      七年度中簡字第三二八號刑事判決判處犯幫助詐欺取財罪
      確定，此情亦有臺灣臺中地方法院九十七年度中簡字第三
      二八號刑事判決一件附卷可憑（見原審法院卷第一宗第八
      七、八八頁）；足認戊○○之臺中二信帳戶確實供作詐騙
      集團詐騙之匯款帳戶使用。
（二）又證人戊○○於九十六年九月十九日在司法警察調查時陳
      稱﹕伊於九十六年七月間，在臺中市○區○○路一○一號
      前，將伊所有臺中二信帳號0000000000000
      0號帳戶之存摺、提款卡及印章（含密碼）交與綽號「白
      毛」之男子等語；並於警局指認該名綽號「白毛」之男子
      即為被告丁○○（見臺中市警察局第二分局卷第十七至二
      一頁）。就此部分，被告丁○○於九十六年十二月十八日
      在臺中市警察局第二分局永興派出所受詢問時，雖先否認
      有拿取戊○○所有之臺中二信帳戶存摺等資料，但其除坦
      承與證人戊○○見過二次面，二人之間沒有糾紛或仇恨之
      外，嗣並供陳：「（你說戊○○之帳戶是交何人使用？）
      是一名叫【阿偉】之男子」、「（你向戊○○拿取該帳戶
      ，有無獲利？）是【阿偉】要我五百元酬勞的」、「確實
      有這些人，但沒法連絡他們，他們都是主動向我連絡」之
      情（見臺中市警察局第二分局卷第十五、十六頁）。另被
      告丁○○亦於九十八年九月一日原審法院審理時亦供承﹕
      戊○○都叫伊「白毛」，伊與戊○○之間沒有仇隙等語。
      按被告丁○○既供承與證人戊○○之間無糾紛或仇恨，則
      如證人戊○○係將其帳戶資料交給「阿偉」，衡情證人戊○○當無捨「阿偉」而誣陷被告丁○○之動機；又果若被
      告丁○○確未收受證人戊○○之帳戶資料，則被告丁○○
      又何以知悉該帳戶資料「交給一名綽號阿偉之人」？是被
      告丁○○之說詞，前後不一，再參酌其於九十六年八月八
      日亦係在要向李英俊收購銀行帳戶而被警查獲等情，其辯
      稱未收受證人戊○○之帳戶資料云云，應為卸責之詞，尚
      難採信。再者，本案證人戊○○雖在通緝並傳拘無著，但
      被告丁○○在原審或辯稱：其在九十六年十至十一月間有
      在台中市永興分局質問證人戊○○，此時已瞭解證人戊○○將責任推給伊云云（原審卷一第二九頁）；或辯稱其是
      在九十六年十月三日出所後，拜託被告辛○○詢問戊○○
      ，得知戊○○係將銀行簿子交給「阿偉」云云；先後所辯
      已非一致。如有所辯上情，其亦無於九十六年十二月十八
      日在警局為上開供述之理。其此部分辯解，亦不為本院所
      採信。
（三）按戊○○之臺中二信帳戶既係交付被告丁○○，而該帳戶
      又確係供作詐騙集團詐騙之匯款帳戶使用，則被告丁○○
      若非本身係實施詐騙之集團成員，即係將所收受之戊○○
      帳戶再交付與詐騙集團成員使用。惟依現有事證，尚無積
      極之證據足以證明被告丁○○就此部分與實施詐騙之詐騙
      集團成員間有何共同詐欺取財之犯意聯絡，則應認被告丁○○僅係將自戊○○處取得之臺中二信帳戶資料再交付與
      詐騙集團成員使用。按刑法上之故意，區分直接故意（確
      定故意）與間接故意（不確定故意），「行為人對於構成
      犯罪之事實，明知並有意使其發生者」為直接故意，「行
      為人對於構成犯罪之事實，預見其發生而其發生並不違背
      其本意者」為間接故意；又金融帳戶為個人理財之工具，
      申請開設金融帳戶並無任何特殊之限制，一般民眾皆能自
      由申請開戶，並得同時在不同金融機構申請多數存款帳戶
      使用，乃眾所周知之事實，依一般人之社會生活經驗，倘
      係合法收入，本可自行向金融行庫開戶使用，而無向他人
      購買帳戶之必要；苟不以自己名義申請開戶，反以不正方
      式向不特定人取得他人之金融機構帳戶使用，衡情應能懷
      疑其目的在於施用詐騙手段以非法取得他人財物，且利用
      不實訊息詐欺取財之犯罪類型層出不窮，該等犯罪多數均
      係利用人頭帳戶作為出入帳戶，並經媒體廣為披載，被告
      丁○○係智識成熟之成年人，亦當知悉社會上常有利用人
      頭帳戶從事詐欺取財之犯罪情事。是以，被告丁○○將戊○○之臺中二信帳戶之存摺、提款卡及印章（含密碼）再
      轉賣與真實姓名年籍不詳之成年人時，對於該姓名年籍不
      詳之詐騙集團成員取得其提供之該帳戶作為實施詐欺取財
      之犯行應可預見，益徵對於該帳戶被利用作為向人詐騙財
      物之情，並無違背其本意。
（四）又本案被害人庚○○於上開時間，匯款十八萬八千元至戊○○之前揭帳戶之後，因被害人庚○○旋即察覺有異，在
      上開詐欺集團成員尚未及提領上開十八萬八千元之前，立
      即向警方報案，故戊○○前揭帳戶即被設定為警示帳戶，
      嗣並經臺中二信於九十六年八月一日將上開十八萬八千元
      匯還給被害人庚○○之事實，亦有被害人庚○○之警局調
      查筆錄及臺中二信九十六年八月十六日中二信水字第三二
      號函（見台中市警察局第二分局警卷第三一至三三頁）在
      卷可稽。綜上理由，本案被告丁○○此部分幫助詐欺取財
      之犯行，事證已臻明確，洵堪認定，應依法論科。
四、論罪與法律適用部分
（一）核被告丁○○上開所為，係分別犯刑法第三百三十九條第
      三項、第一項之詐欺取財未遂罪，及犯刑法第三十條第一
      項前段、第三百三十九條第一項之幫助詐欺取財罪（被害
      人庚○○將被騙款項匯入戊○○前揭帳戶時，上開詐欺集
      團成員對於戊○○前揭帳戶既仍有管領能力，詐欺取財即
      已既遂）。
（二）被告丁○○就其所犯之詐欺取財未遂罪，與上開不詳姓名
      之詐騙集團成年成員有犯意聯絡及行為分擔，均為共同正
      犯。此部分既屬未遂，應依刑法第二十五條第二項未遂犯
      之規定減輕其刑。另被告丁○○所犯幫助詐欺取財罪部分
      ，亦應依刑法第三十條第二項幫助犯之規定，按正犯之刑
      減輕之。又其所犯二罪，犯意個別，行為互殊，應予分論
      併罰。至於被告丁○○行為後，刑法第四十一條於九十八
      年一月二十一日修正公布，並自九十八年九月一日起施行
      ，修正後該條規定受六個月以下有期徒刑或拘役之宣告，
      不論得否易科罰金，均得以提供社會勞動六小時折算一日
      ，易服社會勞動，並配合修正刑事訴訟法第四百七十九條
      第一項，明定易服社會勞動由指揮執行之檢察官命令之，
      亦即上開規定應係檢察官執行事項，非屬被告適用之刑罰
      法律或法律效果有變更，自無刑法第二條第一項法律變更
      規定之適用，而無須為新舊法之比較，應逕適用裁判時法
      ，附此敘明。
五、被告丁○○不另為無罪判決部分
（一）本案公訴意旨（含起訴書及九十八年六月十八日補充理由
      書）另略以：
（１）被告丁○○與被告辛○○基於幫助詐欺之犯意聯絡，自九
      十六年五月間某日起，先由被告丁○○在報紙刊登申辦手
      機門號換現金之廣告，後由被告辛○○陪同被告丁○○出
      面帶見廣告前來出售者至電信公司申辦門號，再以每一門
      號八百元（易付卡）至一千元（一般門號）元不等之代價
      予以收購，而後以一千三百元至一千五百元不等之代價，
      售予不詳詐欺集團，被告辛○○因此可得二百元或三百元
      不等之報酬。
（２）被告丁○○亦與被告辛○○一同於九十六年六月五日後之
      不詳時間向乙○○，以每個門號一千元、每個帳戶三千元
      元之代價，收購林桂華等人之第一商業銀行（下稱第一銀
      行）及臺灣土地銀行帳戶之存簿、金融卡（含密碼），再
      提供予不詳之詐欺集團成員使用。
（３）適於九十六年五月間，鄭傑文（經臺灣臺中地方法院以九
      十六年度簡字第一四五四號判決犯幫助詐欺取財罪，處有
      期徒刑三月確定）見夾報廣告刊登「收預付卡00000
      000000」，即撥打該電話，與被告丁○○聯繫，雙
      方遂約定以一個月四千五百元之代價，將鄭傑文所申設位
      於臺中縣潭子鄉○○路○段七六號之臺中商業銀行潭子分
      行（下稱臺中商銀）帳號00000000000000
      00號之帳戶，出租給被告丁○○，並在臺中市之第一廣
      場前，交付上開帳戶之存摺、提款卡、密碼及印章，被告
      丁○○取得鄭傑文之帳戶存摺及提款卡後，再轉賣與詐欺
      犯罪集團成員以遂行詐欺取財犯罪。嗣於九十六年五月二
      十三日，壬○○接獲電話稱壬○○的車子在高速公路違規
      被照相舉發，因交通違規單投遞三次無人收取，故壬○○
      在台北富邦銀行的帳戶將被凍結，要趕快將存款匯入上開
      鄭傑文之臺中商業銀行潭子分行帳戶云云，致壬○○信以
      為真而陷於錯誤，遂依指示，於同日上午十一時三十分許
      ，至位在臺北縣蘆洲市○○路七一、七三號之台北富邦銀
      行蘆洲分行匯款四十一萬元，俟台北富邦銀行行員發現有
      異，經查證得知壬○○受騙，旋報警凍結鄭傑文之前揭帳
      戶。
（４）另於九十六年七月十八日、二十七日，被告李英俊在乙○○（另案偵辦）之陪同下，向中華電信申辦共六個行動電
      話門號，並以二千五百元之代價，賣與乙○○，乙○○即
      於同日再轉賣與被告丁○○、辛○○。又乙○○亦將其於
      九十六年五月向呂昆霖所收購之0000000000號
      、0000000000號行動電話門號，均轉售予被告
      丁○○、辛○○，被告丁○○、辛○○即將上開行動電話
      門號均交付予不詳詐欺集團成員使用。而於九十六年八月
      八日下午七時許，被告李英俊復將其所有之郵局存摺以三
      千元之價格，賣與被告丁○○及辛○○（約定被告李英俊
      需再行辦理提款卡交付）。迨於九十六年八月八日，臺中
      市警察局第一分局員警接獲呂昆霖報案稱乙○○逼迫辦理
      門號，並於當日下午三時許，尋獲乙○○，經乙○○供述
      出被告丁○○曾向其購買行動電話門號，亦曾介紹被告李
      英俊賣帳戶予被告丁○○、辛○○，並約被告丁○○、辛○○在臺中市○○街、成功路口見面，而於當晚七時四十
      分許，查獲被告丁○○、辛○○及李英俊，並扣得被告李
      英俊之郵政儲金簿、印章、林桂華之第一銀行存摺、印章
      、0000000000、0000000000號行動
      電話。
（５）因認被告丁○○上開所為，亦涉犯刑法第三十條第一項、
      第三百三十九條第一項之幫助詐欺取財罪嫌。
（二）惟按犯罪事實應依證據認定之，無證據不得認定犯罪事實
      ；不能證明被告犯罪，應諭知無罪之判決，刑事訴訟法第
      一百五十四條第二項、第三百零一條第一項分別定有明文
      。次按所謂認定犯罪事實之證據，係指足以認定被告確有
      犯罪行為之積極證據而言，該項證據自須適合於被告犯罪
      事實之認定，始得採為斷罪之資料；又事實之認定，應憑
      證據，如未能發現相當確實證據，或證據不足以證明，自
      不能以推測或擬制之方法，以為裁判之基礎，最高法院二
      十九年上字第三一○五號、四十年臺上字第八六號判例著
      有明文。復按認定犯罪事實所憑之證據，無論係直接證據
      或間接證據，其為訴訟上之證明，須於通常一般之人均不
      致有所懷疑，而得確信其為真實之程度者，始得據為有罪
      之認定，倘其證明尚未達到此一程度，而有合理之懷疑存
      在，復無其他調查途徑可尋，法院即應為無罪之判決，最
      高法院七十六年臺上字第四九八六號著有判例。另按刑法
      第三百三十九條第一項詐欺取財罪之成立，以「施用詐術
      使人將本人或第三人之物交付」為客觀成立要件，苟無施
      用詐術之詐欺犯罪事實之存在，自無成立詐欺取財罪或幫
      助詐欺取財罪之餘地。
（三）公訴意旨認被告丁○○另亦涉犯上開幫助詐欺取財罪嫌，
      主要係以﹕(1)被告丁○○於警偵中供稱其有收購存摺、行
      動電話門號後再轉賣；(2)被告辛○○於偵查中供稱其擔任
      被告丁○○之助手，協助收購行動電話門號；(3)被告李英
      俊於偵查中供稱其於九十六年七月十八日將申辦之中華電
      信行動電話門號交付乙○○，並目睹乙○○再將該行動電
      話門號轉交被告丁○○，另於九十六年七月二十七日目睹
      乙○○聯絡被告丁○○，被告丁○○與辛○○隨即前來將
      其申辦之中華電信門號予以收購；(4)證人乙○○於九十六
      年八月八日警詢時證稱被告辛○○是與被告丁○○一起出
      來收購手機門號、金融機構帳戶資料等語；(5)證人呂昆霖
      於警詢中稱﹕伊因所申請並交付予乙○○之000000
      0000號行動電話門號涉及詐欺案件，而接獲臺南縣警
      察局善化分局之傳喚通知書等語；(6)000000000
      0、0000000000號行動電話門號之九十六年五
      月至七月電信費繳費通知單；(7)扣案之被告李英俊之郵政
      儲金簿、印章、林桂華之第一銀行存摺、印章、0000
      000000、0000000000號行動電話等物；
      為其主要論據。
（四）訊據被告丁○○固坦承其有於九十六年八月八日下午自被
      告李英俊處取得被告李英俊郵局帳戶之存摺及印章，惟辯
      稱﹕伊未在報紙上刊登手機門號換現金之廣告，未向鄭傑
      文收購其臺中商銀之帳戶資料，及未自乙○○處取得他人
      之行動電話門號等語。
（五）經查﹕
（１）上開公訴意旨所指之犯罪事實，其中關於共同被告李英俊
      向中華電信申辦之行動電話門號（經查僅三個號碼分別為
      0000000000、0000000000、000
      0000000之行動電話門號，見原審法院卷第一二九
      頁）及呂昆霖申辦之0000000000、00000
      00000行動電話門號，經向臺中市警察局第一分局查
      詢後，並無任何涉及詐欺犯罪之事證，此有臺中市警察局
      第一分局九十八年七月二十二日中分一偵字第○九八○○
      二一八一三號函附卷可參（見原審法院卷第一宗第一七三
      頁）。又證人呂昆霖雖於警詢中陳稱其曾因申辦之000
      0000000行動電話門號涉及詐欺案，而接獲臺南縣
      警察局善化分局之傳喚通知書等語，惟證人呂昆霖於九十
      八年八月十八日在原審法院證稱﹕伊未見過被告丁○○、
      辛○○、李英俊，伊曾申辦的中華電信00000000
      00、0000000000號門號，是乙○○帶伊去辦
      的，賣給乙○○等語（見原審法院卷第二宗第二十八頁反
      面至第二十九頁）。是縱認證人呂昆霖申辦之00000
      00000行動電話門號涉及詐欺案件，亦無積極證據足
      認該行動電話門號與被告丁○○、辛○○、李英俊三人相
      關。
（２）又關於扣案之被告李英俊之林內郵局帳號0000000
      0000000號帳戶存摺，於九十六年八月八日被告李
      英俊交付被告丁○○之時即遭當場查獲，亦無任何涉及詐
      欺犯罪之事證；復經原審法院調閱該帳戶交易資料結果，
      該帳戶自九十六年八月二日開戶迄九十六年八月八日本件
      遭查獲之期間，亦無任何交易紀錄（見原審法院卷第一宗
      第一七一頁）。
（３）至關於鄭傑文之臺中商銀帳戶涉及被害人壬○○遭詐騙之
      犯罪事實部分，證人鄭傑文於原審法院審理中，經三次傳
      喚及經拘提均未能到庭，而其於九十六年八月八日警詢中
      供稱﹕伊於九十六年五月初，看夾報刊登之廣告記載「收
      預付卡0000000000」後，聯絡該電話，而先後
      將申辦之行動電話門號及其臺中商銀之帳戶資料交付一位
      自稱「黃先生」之人等語（見臺中市警察局第一分局卷第
      三六至四○頁），並未具體指證該「黃先生」即係被告丁○○。另證人乙○○則於九十六年八月八日警詢中陳稱﹕
      伊有收購鄭傑文的電話0000000000等約十支門
      號及易付卡，又伊曾經跟鄭傑文提起有一名綽號「小白」
      的男子在收購銀行簿子，鄭傑文就自己去辦簿子去賣給「
      小白」，伊不知「小白」真名，只知道大約二十歲左右，
      短頭髮，約一百六十五公分高，中等身材，皮膚略白等語
      （見臺中市警察局第一分局卷第二九頁）。經查被告丁○○之年齡及外形（參臺中市警察局第一分局第一頁之檔案
      照片），與證人乙○○於警詢中所述之「小白」之特徵，
      並不相符。按證人鄭傑文既稱其將申辦之行動電話門號及
      銀行帳戶資料交付同一人；而證人乙○○則於警詢中坦承
      曾收購鄭傑文交付之行動電話門號，及其所稱向鄭傑文收
      購銀行帳戶資料之「小白」之年齡及外形特徵與被告丁○○並不相符，則可知該鄭傑文之臺中商銀帳戶涉及被害人
      壬○○遭詐騙之犯罪事實部分，應與被告丁○○無關。
（４）另關於扣案之林桂華之第一銀行帳戶存摺，卷內亦無何事
      證足資證明該帳戶涉犯詐欺犯罪。綜上所述，上開公訴意
      旨所指之行動電話門號或金融帳戶資料，或無將之作為詐
      欺取財犯罪使用之積極事證，或無具體事證足認與被告丁○○、辛○○、李英俊三人相關，是均無從認定被告丁○○、辛○○、李英俊三人成立幫助詐欺取財罪。
（六）綜上所述，檢察官所為舉證，尚有合理懷疑存在，而不足
      使本院確信被告丁○○有上開公訴意旨所載之幫助詐欺取
      財犯行，應認不能證明被告丁○○犯罪。茲因公訴意旨認
      上開部分與被告丁○○前開經本院論罪科刑部分，具有實
      質上一罪或裁判上一罪之關係，爰不就此部分另為被告丁○○無罪之諭知。
、被告辛○○部分：
一、本案公訴人就被告辛○○部分之公訴意旨含起訴書及九十八
    年六月十八日補充理由書），略以：
（一）被告辛○○與被告丁○○基於幫助詐欺之犯意聯絡，自九
      十六年五月間某日起，先由被告丁○○在刊紙報登申辦手
      機門號換現金之廣告，後由被告辛○○陪同被告丁○○出
      面帶見廣告前來出售者至電信公司申辦門號，再以每一門
      號八百元（易付卡）至一千元（一般門號）元不等之代價
      予以收購，而後以一千三百元至一千五百元不等之代價，
      售予不詳詐欺集團，被告辛○○因此可得二百元或三百
      元不等之報酬。
（二）被告辛○○亦與被告丁○○一同於九十六年六月五日後之
      不詳時間向乙○○，及於同年七月十日向真實姓名年籍不
      詳、綽號「阿合」之男子等人，各以每個門號一千元、每
      個帳戶三千元之代價，收購陳宗吉、林桂華等人之中華郵
      政大里大新街郵局帳戶（帳號為00000000000
      000號）、第一商業銀行（下稱第一銀行）及臺灣土地
      銀行帳戶之存簿、金融卡（含密碼），再提供予不詳之詐
      欺集團成員使用。
（三）適於九十六年五月間，鄭傑文（經臺灣臺中地方法院以九
      十六年度簡字第一四五四號判決犯幫助詐欺取財罪，處有
      期徒刑三月確定）見夾報廣告刊登「收預付卡00000
      000000」，即撥打該電話，與被告丁○○聯繫，雙
      方遂約定以一個月四千五百元之代價，將鄭傑文所申設位
      於臺中縣潭子鄉○○路○段七六號之臺中商業銀行潭子分
      行（下稱臺中商銀）帳號00000000000000
      00號之帳戶，出租給被告丁○○，並在臺中市之第一廣
      場前，交付上開帳戶之存摺、提款卡、密碼及印章，被告
      丁○○取得鄭傑文之帳戶存摺及提款卡後，再轉賣與詐欺
      犯罪集團成員以遂行詐欺取財犯罪。嗣於九十六年五月二
      十三日，壬○○接獲電話稱壬○○的車子在高速公路違規
      被照相舉發，因交通違規單投遞三次無人收取，故壬○○
      在台北富邦銀行的帳戶將被凍結，要趕快將存款匯入上開
      鄭傑文之臺中商業銀行潭子分行帳戶云云，致壬○○信以
      為真而陷於錯誤，遂依指示，於同日上午十一時三十分許
      ，至位在臺北縣蘆洲市○○路七一、七三號之台北富邦銀
      行蘆洲分行匯款四十一萬元，俟台北富邦銀行行員發現有
      異，經查證得知壬○○受騙，旋報警凍結鄭傑文之前揭帳
      戶。
（四）另於九十六年七月十八日、二十七日，被告李英俊在乙○○（另案偵辦）之陪同下，向中華電信申辦共六個行動電
      話門號，並以二千五百元之代價，賣與乙○○，乙○○即
      於同日再轉賣與被告丁○○、辛○○。又乙○○亦將其於
      九十六年五月向呂昆霖所收購之0000000000號
      、0000000000號行動電話門號，均轉售予被告
      丁○○、辛○○，被告丁○○、辛○○即將上開行動電話
      門號均交付予不詳詐欺集團成員使用。而於九十六年八月
      八日下午七時許，被告李英俊復將其所有之郵局存摺以三
      千元之價格，賣與被告丁○○及辛○○（約定被告李英俊
      需再行辦理提款卡交付）。迨於九十六年八月八日，臺中
      市警察局第一分局員警接獲呂昆霖報案稱乙○○逼迫辦理
      門號，並於當日下午三時許，尋獲乙○○，經乙○○供述
      出被告丁○○曾向其購買行動電話門號，亦曾介紹被告李
      英俊賣帳戶予被告丁○○、辛○○，並約被告丁○○、辛○○在臺中市○○街、成功路口見面，而於當晚七時四十
      分許，查獲被告丁○○、辛○○及李英俊，並扣得被告李
      英俊之郵政儲金簿、印章、林桂華之第一銀行存摺、印章
      陳宗吉之郵政儲金簿、印章、0000000000、0
      000000000號行動電話，並循線發現該陳宗吉之
      郵政儲金帳戶，曾於九十六年七月十一日，遭不詳詐欺集
      團成員用於電話詐欺犯行。
（五）因認被告辛○○犯刑法第三十條第一項、第三百三十九條
      第一項之幫助詐欺取財罪嫌。
二、惟按犯罪事實應依證據認定之，無證據不得認定犯罪事實；
    不能證明被告犯罪，應諭知無罪之判決，刑事訴訟法第一百
    五十四條第二項、第三百零一條第一項分別定有明文。次按
    所謂認定犯罪事實之證據，係指足以認定被告確有犯罪行為
    之積極證據而言，該項證據自須適合於被告犯罪事實之認定
    ，始得採為斷罪之資料；又事實之認定，應憑證據，如未能
    發現相當確實證據，或證據不足以證明，自不能以推測或擬
    制之方法，以為裁判之基礎，最高法院二十九年上字第三一
    ○五號、四十年臺上字第八六號判例著有明文。復按認定犯
    罪事實所憑之證據，無論係直接證據或間接證據，其為訴訟
    上之證明，須於通常一般之人均不致有所懷疑，而得確信其
    為真實之程度者，始得據為有罪之認定，倘其證明尚未達到
    此一程度，而有合理之懷疑存在，復無其他調查途徑可尋，
    法院即應為無罪之判決，最高法院七十六年臺上字第四九八
    六號著有判例。另按刑法第三百三十九條第一項詐欺取財罪
    之成立，以「施用詐術使人將本人或第三人之物交付」為客
    觀成立要件，苟無施用詐術之詐欺犯罪事實之存在，自無成
    立詐欺取財罪或幫助詐欺取財罪之餘地。
三、公訴意旨認被告辛○○涉犯上開幫助詐欺取財罪嫌，主要係
    以﹕(1)被告丁○○於警偵訊中供稱其有收購存摺、行動電話
    門號後再轉賣；(2)被告辛○○於偵查中供稱其擔任被告丁○○之助手，協助收購行動電話門號；(3)被告李英俊於偵查中
    供稱其於九十六年七月十八日將申辦之中華電信行動電話門
    號交付乙○○，並目睹乙○○再將該行動電話門號轉交被告
    丁○○，另於九十六年七月二十七日目睹乙○○聯絡被告丁○○，被告丁○○與辛○○隨即前來將其申辦之中華電信門
    號予以收購；(4)證人乙○○於九十六年八月八日警詢時證稱
    被告辛○○是與被告丁○○一起出來收購手機門號、金融機
    構帳戶資料等語；(5)證人呂昆霖於警詢中稱﹕伊因所申請並
    交付予乙○○之0000000000號行動電話門號涉及
    詐欺案件，而接獲臺南縣警察局善化分局之傳喚通知書等語
    ；(6)卷附之「內政部警政署反詐騙諮詢專線紀錄表」記載扣
    案之陳宗吉申辦之帳號為00000000000000號
    郵局帳戶，曾於九十六年七月十一日為不詳詐欺集團成員所
    利用，以假冒公務員方式，欲以電話詐騙民眾之詐欺未遂事
    實；(7)0000000000、0000000000號行
    動電話門號之九十六年五月至七月電信費繳費通知單；(8)扣
    案之被告李英俊之郵政儲金簿、印章、林桂華之第一銀行存
    摺、印章、陳宗吉之郵政儲金簿、印章、00000000
    00、0000000000號行動電話等物；為其主要論
    據。
三、訊據被告辛○○固坦承其有應被告丁○○之要求，帶見廣告
    前來者至電信公司申辦行動電話門號再予收購，再將收購之
    行動電話門號或易付卡交付被告丁○○，其並因此獲取一支
    行動電話門號二百元或三百元不等之報酬之情；惟辯稱﹕伊
    交給被告丁○○之行動電話門號均未觸犯詐欺犯罪，伊未曾
    與被告丁○○一起收購金融帳戶資料，另被告李英俊之行動
    電話門號及郵局存摺、呂昆霖之行動電話門號均與伊無關等
    語。
四、經查，本案公訴人指訴被告辛○○涉有上開幫助詐欺犯行，
    除關於收購證人陳宗吉之郵政儲金簿與印章部分，被告辛○○並未參與此部分犯罪之理由另如下述之外，其餘部分依據
    公訴人所提出之證據，尚不能證明被告辛○○亦有犯罪，此
    部分理由均詳如被告丁○○經本院不另為無罪判決部分之理
    由所載。
五、而就公訴人指訴被告辛○○亦有參與收購證人陳宗吉之郵政
    儲金簿與印章部分，經查：本案被告辛○○在司法警察調查
    時，僅承認有當被告丁○○之助手，替被告丁○○向他人收
    取易付卡及手機，而否認曾向他人收取銀行存摺等物（見第
    一分局警卷第十六、十七頁）；嗣在偵、審中，被告辛○○
    亦始終否認伊亦有參與收購證人陳宗吉之郵政儲金簿與印章
    之行為，並無自白有參與此部分犯行之情事。而本案共同被
    告丁○○在司法警察調查時，雖有陳述：「辛○○是跟我在
    一起，他幫我一起出來收購手機、門號、易付卡、銀行簿子
    」等語；但就證人陳宗吉之郵政儲金簿與印章部分，本案共
    同被告丁○○則供稱是其向綽號「阿合」之男子取得，而未
    指稱被告辛○○亦有參與此事（見第一分局警卷第九至十一
    頁）；及至檢察官偵訊時，本案共同被告丁○○更陳稱被告
    辛○○僅負責幫其收購門號（見一九二九七號偵卷第九頁）
    。依據本案被告辛○○及共同被告丁○○之警、偵、審陳述
    ，顯難認定其等有供陳被告辛○○有參與收購證人陳宗吉之
    郵政儲金簿與印章之情事。而證人陳宗吉於原審既然證稱其
    不認識被告辛○○，顯然被告辛○○亦未向其收購上開郵政
    儲金簿與印章。至於九十六年八月八日晚上被警查獲證人陳
    宗吉之郵政儲金簿與印章之時，被告辛○○雖有陪同丁○○
    在場，但上開郵政儲金簿與印章係由共同被告丁○○持有，
    本案共同被告丁○○並係於九十六年七月十日即取得上開郵
    政儲金簿與印章，自無從以被告辛○○於九十六年八月八日
    晚上有與本案共同被告丁○○同行而被警查獲之事實，即推
    認被告辛○○亦有於九十六年七月十日共同參與收購證人陳
    宗吉之郵政儲金簿與印章之行為。又證人陳宗吉之郵政儲金
    簿與印章，係本案共同被告丁○○向綽號「阿合」之男子取
    得，此部分事實既亦為公訴人所是認，則除綽號「阿合」之
    男子可證實被告辛○○是否有與本案共同被告丁○○共同向
    其收購證人陳宗吉之郵政儲金簿與印章之外，其餘諸如公訴
    人所引用之證人乙○○等人，既無證據足以證明其等於九十
    六年七月十日收購時亦有在場，上開證人顯然無法證明被告
    辛○○是否亦有參與此部分之犯罪。而本案被告辛○○縱使
    有與本案共同被告丁○○共同向證人乙○○、李英俊等人收
    購手機門號、金融機構帳戶資料，亦無從據以認定被告辛○○確有與與本案共同被告丁○○共同收購證人陳宗吉之郵政
    儲金簿與印章。本案依據卷內證據，尚無從證明被告辛○○
    有公訴人此部分所指訴之犯行。
六、綜上理由，本案公訴人對被告辛○○所為之指訴，尚屬犯罪
    不能證明，依法自應為被告辛○○無罪之判決。
肆、本案被告丁○○有犯共同詐欺取財未遂罪，原審判決認被告
    丁○○此部分被訴之犯罪不能證明，而不另為被告丁○○無
    罪之判決，尚有未合。又本案被告丁○○所犯幫助詐欺取財
    罪部分，被害人庚○○已因前開原因而追回其被詐騙之十八
    萬八千元，此部分事實認定之理由已如前述。此部分事實關
    係被告丁○○幫助他人犯罪所生實害之認定，自影響及於量
    刑之基礎。原判決漏未認定此部分事實，亦有未合。是本案
    被告丁○○上訴否認犯罪，其上訴雖無理由，但原判決關於
    被告丁○○部分既有上開可議之處，其中關於被告丁○○有
    犯共同詐欺取財未遂罪部分，並係公訴人上訴所指摘之事項
    ，應認公訴人就此部分之上訴為有理由，應由本院將原判決
    關於被告丁○○部分，予以撤銷改判。爰審酌被告丁○○之
    品行、所犯上開二罪其共同或幫助犯罪之手段、所生危害、
    及其犯罪後之態度等一切犯罪情狀，各量處其刑並定其應執
    行刑各如主文第二項所示，且均諭知有期徒刑易科罰金之折
    算標準。至於被告辛○○部分，原審判決以被告辛○○之犯
    罪不能證明，乃依據刑事訴訟法第三百零一條第一項之規定
    ，為被告辛○○無罪之判決，其理由核無不當。公訴人上訴
    意旨所指陳之事項，其中關於賴競贊等詐欺案件之蒐證照片
    及證人證詞，僅足為認定被告辛○○有無參與該案犯罪之證
    據，不足以據此即推認被告丁○○之其他犯罪，被告辛○○
    必均有參與。又公訴人其餘上訴意旨所指陳之事項，亦僅足
    以認定被告丁○○之犯罪，尚不足以認定被告辛○○亦有參
    與此部分犯罪。公訴人就此部分之上訴，核無理由，應予駁
    回。
伍、據上論斷，應依刑事訴訟法第三百六十八條、第三百六十九
    條第一項前段、第三百六十四條、第二百九十九條第一項前
    段、刑法第二十八條、第三百三十九條第一項、第三項、第
    三十條第二項、第四十一條第一項前段、第五十一條第五款
    、刑法施行法第一條之一第一項、第二項前段，判決如主文
    。
本案經檢察官丙○○到庭執行職務。
中    華    民    國    99    年    4    月     28    日
            刑事第三庭   審判長法  官   王  增  瑜
                               法  官   梁  堯  銘
                               法  官   廖  柏  基
以上正本證明與原本無異。
不得上訴。
                               書記官   曾  煜  智
中    華    民    國    99    年    4    月     28    日
附錄論罪科刑法條
刑法第三百三十九條第一項
意圖為自己或第三人不法之所有，以詐術使人將本人或第三人之
物交付者，處五年以下有期徒刑、拘役或科或併科一千元以下罰
金。

司法院資訊處製作；財團法人民間司法改革基金會備份。
